【裁判字號】    97,訴,429
【裁判日期】    970805
【裁判案由】    確認通行權存在等
【裁判全文】
臺灣桃園地方法院民事判決               97年度訴字第429號
原      告  丙○○
訴訟代理人  陳宏瑄律師
複代理人    林麗華
被      告  桃園縣桃園市公所
法定代理人  乙○○
訴訟代理人  石麗卿律師
上列當事人間請求確認通行權存在等事件，於民國97年07月08日
辯論終結，本院判決如下：
    主  文
原告之訴駁回。
訴訟費用由原告負擔。
    事  實
甲、原告方面：
壹、聲明：確認原告就被告桃園市公所管理之桃園市所有，坐落
    桃園縣桃園市○○段207 地號土地如起訴狀附圖所示Ａ部分
    寬六公尺、長一一．五公尺（以地政事務所實測為準）土地
    有通行權存在。
貳、陳述：
    原告所有坐落桃園縣桃園市○○段281 地號土地，與訴外人
    財政部國有財產局管理之中華民國所有坐落桃園縣桃園市○
    ○段212 地號土地及被告桃園縣桃園市公所管理之桃園市所
    有，坐落桃園縣桃園市○○段207 地號土地相毗鄰，原告上
    開土地係屬袋地，與公路無適宜之聯絡，進出均須經財政部
    國有財產局管理之212 地號土地及被告所管理之207 地號土
    地。而原告所有之系爭土地，因有大型車輛出入需仰賴通行
    訴外人財政部國有財產局管理之212 地號土地及被告所管理
    之207 地號土地通行至附近公路（即同段295 地號土地為桃
    園市○○路）。原告業已向財政部國有財產局承租其所管理
    之212 地號土地，故僅被告不同意原告通行系爭207 地號土
    地。為此，原告爰依據民法第787 條第1 項前段規定，主張
    對於被告管理之前揭土地應容許原告通行之用。
參、證據：提出桃園縣桃園市○○段281 、212 、207 地號土地
    登記簿謄本及地籍圖各一份，並聲請訊問證人甲○○。
乙、被告方面：
壹、聲明：原告之訴駁回。
貳、陳述：
    原告所有之系爭281 地號土地，原可經由該土地東側之同段
    280 之2 及280 地號土地通行至桃園市○○路○ 段116 號巷
    道路。原告所有系爭281 地號土地東側鄰地，即同段280 之
    2 及280 地號土地二筆，原係原告與其弟顧鈞清及訴外人林
    楊金絨等三人分別共有，上開280 之2 及280 地號土地，係
    於95年12月07日辦理共有物分割登記，分割前之地號為同段
    280 地號，該土地北邊與桃園市○○路○ 段116 號巷道相通
    ，並無不通公路之情事，並非袋地。嗣原告就上開分割前之
    280 地號土地，與其弟顧鈞清及訴外人林楊金絨於95年12月
    01日協議分割之方式，係約定由林楊金絨取得上開分割後地
    號280 號與桃園市○○路○ 段116 號巷道路銜接之土地，至
    原告與其弟顧鈞清則自願取得分割後未臨公路之280 之2 地
    號土地，另林楊金絨並應支付新台幣10萬元之補償費予原告
    及其弟顧鈞清二人。原告所有系爭281 地號土地面積僅31平
    方公尺，原可與東側相鄰之共有面積140 平方公尺之土地合
    併利用，並可與共有人協商預留通路，乃原告竟不此之圖，
    甘願收受共有人10萬元之補償金而自陷於「人為袋地」之情
    狀，再提起本訴主張通行被告所有系爭207 地號上長11.5公
    尺、寬6 公尺（面積高達69平方公尺）之土地，足認原告顯
    有濫用袋地通行權利。原告所有系爭281 地號土地，面積僅
    31平方公尺，原告經由其原共有之東側同段208 、280 之2
    地號土地，通行桃園市○○路○ 段116 號巷至三民路，應屬
    周圍地損害最少之處所及方法，被告並無容其通行系爭207
    地土地之義務。原告是自陷於袋地，依民法第789 條第1 項
    規定，原告僅得通行原分割共有人之土地，而不能請求通行
    被告之土地。
參、證據：提出桃園縣桃園市○○段280 地號土地登記簿謄本、
    桃園市○○路○ 段公路暨巷道正攝影像與數值地形之套繪圖
    、桃園市○○段280 之2 地號土地登記第二類謄本及桃園市
    ○○段280 地號共有土地分割協議書影本各一件。
    理  由
甲、程序部分：
一、按訴狀送達後，原告不得將原訴變更或追加他訴，民事訴訟
    法第255 條第1 項前段定有明文。查本件原告起訴時，其訴
    之聲明係請求確認原告就被告所管理之桃園市所有，坐落桃
    園縣桃園市○○段207 地號土地如起訴狀附圖所示Ａ部分寬
    六公尺、長一一．五公尺（以地政事務所實測為準）土地有
    通行權存在。原告嗣於言詞辯論終結（註：97年07月08日）
    後，另於97年07月14日以「民事陳報更正訴之聲明狀」變更
    其訴之聲明為先位訴之聲明：「確認原告就被告桃園市公所
    管理之桃園市所有，坐落桃園市○○段207 地號土地如附圖
    1 所示A 部分面寬6 公尺面積73平方公尺之土地有通行權存
    在。」；備位訴之聲明：「確認原告就被告桃園市公所管理
    之桃園市所有，坐落桃園市○○段207 地號土地如附圖2 所
    示B 部分面寬4 公尺面積48平方公尺之土地有通行權存在。
    」，因原告係於言詞辯論終結後，始具狀將原訴之聲明變更
    ，顯然有礙被告之防禦及訴訟之終結，揆諸首揭規定，原告
    於言詞辯論終結後所為訴之變更，自不應准許，合先敘明。
二、按確認之訴非原告有即受確認判決之法律上利益者，不得提
    起。所謂即受確認判決之法律上利益，係指法律關係之存否
    不明確，原告主觀上認其在法律上之地位有不安之狀態存在
    ，且此種不安之狀態，能以確認判決將之除去者而言，若縱
    經法院判決確認，亦不能除去其不安之狀態者，即難認有受
    確認判決之法律上利益（最高法院52年台上字第1240號判例
    意旨參照）。查本件原告主張就被告所管理之桃園市所有，
    坐落桃園縣桃園市○○段207 地號土地如起訴狀附圖所示Ａ
    部分寬六公尺、長一一．五公尺（以地政事務所實測為準）
    土地有通行權存在，惟為被告所否認，是兩造間就系爭土地
    有無原告所主張之通行權存在，即屬不明確，原告提起本件
    訴訟有即受確認判決之法律上利益，合先敘明。
乙、實體方面：
一、經查，本件坐落桃園縣桃園市○○段281 地號土地為原告所
    有，面積為31平方公尺，原告所有系爭281 地號土地，原可
    經由該土地東側之同段280 之2 及280 地號土地通行至桃園
    市○○路○ 段116 號巷道路，而同段280 之2 及280 地號土
    地原係原告與其弟顧鈞清及訴外人林楊金絨等三人分別共有
    ，係於95年12月07日辦理共有物分割登記，分割前之地號為
    同段280 地號，該土地北邊與桃園市○○路○ 段116 號巷道
    相通，嗣後，原告與其弟顧鈞清及訴外人林楊金絨於95年12
    月01日分割原共有之280 地號土地，由訴外人林楊金絨取得
    分割後地號280 號而與桃園市○○路○ 段116 號巷道路銜接
    之土地，原告則取得分割後未臨公路之280 之2 地號土地，
    訴外人林楊金絨則支付新台幣10萬元之補償費予原告及其弟
    顧鈞清二人。上情所述，為兩造所不爭執之事實。
二、按土地因與公路無適宜之聯絡，致不能為通常使用者，土地
    所有人得通行周圍地以至公路，民法第787 條第1 項前段固
    定有明文；惟同法條第2 項規定，前項情形，有通行權人，
    應於通行必要之範圍內，擇其周圍地損害最少之處所及方法
    為之。
三、查本件兩造主要爭點僅在於原告是否可主張就被告所管理之
    桃園市所有，坐落桃園縣桃園市○○段207 地號土地如起訴
    狀附圖所示Ａ部分寬六公尺、長一一．五公尺（以地政事務
    所實測為準）土地有通行權存在？茲說明如下：
１、經查，原告所有之系爭281 地號土地，原可與東側相鄰原共
    有280 地號土地合併利用，該土地北邊與桃園市○○路○ 段
    116 號巷道相通，並無須仰賴通行被告所管理之207 地號土
    地通行至附近公路。惟原告與共有人協議分割原共有280 地
    號土地時，未與共有人協商預留通路，並收受訴外人林楊金
    絨所支付之新台幣10萬元之補償費，而取得分割後未臨公路
    之280 之2 地號土地，此情有被告提出之桃園市○○段280
    地號共有土地分割協議書影本在卷可證，是原告顯有被告所
    主張之自陷於「人為袋地」之事實存在。惟原告雖係自陷於
    袋地，然因原告所主張之通行權係針對系爭281 地號土地而
    為之，原告並無將同段280 之2 地號土地一起納入併行主張
    通行權，因此，原告雖是自陷於袋地，惟本件應尚無民法第
    789 條第1 項規定之適用。
２、次查，原告所有系爭281 地號土地，面積僅是31平方公尺，
    屬於畸零地性質，在土地利用上，自應受其面積之限制，並
    無常需大型車輛出入之理由，且原告主張其所有之系爭281
    地號土地有大型車輛出入，惟觀原告於96年11月21日準備書
    狀所附之原證五照片，原告經營水電行，使用的係小型貨車
    ，而非大型車輛。又原告以面積僅31平方公尺之系爭281 地
    號土地，主張使用大型車輛出入通行，並要求被告提供所管
    理之同段207 地號上長11.5公尺、寬6 公尺，面積達69平方
    公尺之土地，以供其通行使用。惟查，同段281 地號土地係
    屬於桃園市所有，原告要求以被告二倍以上的公有地損失面
    積而主張自己之通行權利，顯然不符合比例原則及公益優先
    原則。且查，原告要求通行被告土地如起訴狀附圖所示Ａ部
    分位置，係近於同段281 地號土地位置的中央，將被告原本
    完整的一塊土地，切分成二小塊的土地，亦顯非民法第787
    條第2 項所定之擇其周圍地損害最少之處所及方法為之，即
    難認適宜。
四、綜上，本件原告所有坐落桃園縣桃園市○○段281 地號土地
    因與公路無適宜之聯絡，致不能為通常使用，依民法第787
    條第1 項前段規定，固得通行周圍被告之土地以至公路；惟
    原告所使用的係小型貨車，並非大型車輛，要求被告提供所
    管理之同段207 地號上長11.5公尺、寬6 公尺，面積69平方
    公尺之土地，顯已超逾其通行必要之範圍，且原告要求通行
    被告所管理之系爭成功段207 地號土地如起訴狀附圖所示Ａ
    部分位置，近於同段281 地號土地位置的中央，將被告原本
    完整的一塊土地，切分成二小塊的土地，亦非屬於損害最少
    之處所及方法，不符合民法第787 條第2 項之規定。原告宜
    與被告協議通行範圍及位置並依法支付償金，避免發生爭議
    。從而，原告請求法院確認其就被告所管理之桃園市所有，
    坐落於桃園縣桃園市○○段207 地號土地如起訴狀附圖所示
    Ａ部分寬六公尺、長一一．五公尺（以地政事務所實測為準
    ）土地有通行權存在，因於法未盡相符，故不應准許，應予
    駁回之。
四、本件兩造其餘主張陳述及攻擊防禦方法，核與本件判決結果
    不生影響，無一一審究必要，附此敘明。
丙、據上論結，本件原告之訴為無理由，依民事訴訟法第78條，
    判決如主文。
中    華    民    國    97    年    8     月    5     日
                  民事第二庭法  官  呂仲玉
以上正本係照原本作成。
如對本判決上訴，須於判決送達後20日內向本院提出上訴狀。
                            書記官  賴柏仲
中    華    民    國    97    年    8     月    5     日


司法院資訊處製作；財團法人民間司法改革基金會備份。
